【裁判字號】    96,消上,4
【裁判日期】    970312
【裁判案由】    損害賠償
【裁判全文】
臺灣高等法院臺中分院民事判決  96年度消上字第4號
上  訴  人  丙○○
訴訟代理人  黃坤鍵律師
被上訴人    丁○○
被上訴人    乙○○
被上訴人    太平洋房屋仲介股份有限公司
法定代理人  甲○○
訴訟代理人  戊○○
上列當事人間因損害賠償事件，上訴人對於中華民國96年8月17
日台灣台中地方法院96年度消字第2號判決提起上訴，本院於97
年2月27日言詞辯論終結，判決如下：
    主  文
上訴駁回。
第二審訴訟費用由上訴人負擔。
    事實及理由
一、上訴人於原審起訴主張：伊於民國（下同）95年10月13日透
    過被上訴人太平洋房屋仲介股份有限公司台中市政直營店（
    下稱太平洋房屋）之媒介下，分別與被上訴人丁○○、乙○
    ○簽訂買賣契約書，約定由伊各以買賣總價新台幣（下同）
    1,000萬元，分別向被上訴人丁○○買受其所有坐落台中市
    西屯區○○段380地號土地及其上門牌號碼台中市○○路179
    -47號建物，另向被上訴人乙○○買受其所有坐落台中市○
    ○區○○段378地號土地及其上所有門牌號碼台中市○○路
    179-48號建物，實際買賣價金分別為900萬元（總價為1,80
    0萬元），雙方並分別簽訂不動產買賣契約書，伊已交付買
    賣價金280萬元予被上訴人丁○○、乙○○。惟被上訴人明
    知系爭房地係禁建限制之土地，卻隱匿交易重大事項未予告
    知，待伊於簽約後向銀行辦理貸款時，因銀行貸款承辦人李
    坤宗於95年11月15日告知系爭土地為禁建區域始知悉上開禁
    建限制，即系爭買賣之土地為屬台中市都市計畫第8單元後
    期開發區部分，即土地禁建限制之地區，貸款銀行不願如一
    般不動產行情撥予貸款，惟賣方及仲介公司均未將該土地禁
    建限制告知上訴人，且於不動產說明書上竟勾選「非為禁建
    」之欄位；而系爭標的係「透天厝」，價值所在為其坐落之
    土地部分，購買之土地性質係屬最重要之交易事項，影響系
    爭房地之價值與效用，賣方卻未誠實告知上訴人，顯屬重大
    瑕疵，上訴人自可主張解除該買賣契約。又依系爭契約第9
    條第1項規定，上訴人得請求被上訴人丁○○、乙○○加倍
    返還已給付之價金560萬元，上訴人先就其中一部分即300萬
    元為請求。另被上訴人太平洋房屋係負責本件之仲介公司，
    其未依民法第567條規定善盡居間人之善良管理人注意義務
    與調查責任，致上訴人受有損害，爰依民法第567條、公平
    交易法第32條及消費者保護法第51條之規定，請求被上訴人
    太平洋房屋賠償上訴人已付之36萬元服務費之3倍數額即108
    萬元。為此，求為判命(一)被上訴人丁○○、乙○○應連帶給
    付300萬元(二)被上訴人太平洋房屋應給付108萬元及均自起訴
    狀繕本送達翌日起加計法定遲延利息暨供擔保以宣告假執行
    之判決；原審駁回上訴人之訴，上訴人提起上訴，上訴聲明
    ：(一)原判決廢棄；(二)被上訴人丁○○、乙○○應連帶給付上
    訴人300萬元及自起訴狀繕本送達翌日起至清償日止，按年
    息5%計算之利息；(三)被上訴人太平洋房屋應給付上訴人108
    萬元及自起訴狀繕本送達翌日起至清償日止，按年息5%計算
    之利息(四)願供擔保請准宣告假執行。
二、
   (甲)被上訴人太平洋房屋則以：
    被上訴人受上訴人委託仲介向被上訴人丁○○、乙○○買受
    系爭房地，即已詳盡說明而充分讓其知曉斡旋金契約（即不
    動產購買意願書）與內政部「要約書」之區別及其替代關係
    ，並給予上訴人選擇機會，進而訂立不動產購買意願書，且
    被上訴人於上訴人就系爭房地訂立買賣契約書時，亦已充份
    告知房屋之現況暨土地使用管制情形，而上訴人係領有內政
    部製發之不動產營業員證照之專業人士，於買受系爭房地前
    亦會先行研究，應熟稔系爭土地係屬整體開發區（前稱為後
    期發展區）第8單元及系爭建物為62年9月12日建築完成之30
    餘年中古建物。又買受透天厝通常以現況使用收益，或在不
    破壞建物主體或無須重新申請建築執照之前提下，略做修繕
    、增建或改建以使用，非在重建。至標的物現況說明書第10
    項所載真義與「是否禁建」不同，其係指出賣人就買賣標的
    是否與第三人生有因改建、違建、禁建等而進行訟爭糾紛，
    並非擔保買賣標的可任意改建或重建。系爭房地所在第8單
    元整體開發區，總面積為86.36公頃，約以台中市新平里為
    範圍，優先由土地所有權人實施自辦市地重劃，以公辦市地
    重劃為輔，迨重劃完成後，即享有土地增值及減稅之利益，
    故在限建期內，雖對土地所有權人不便，惟長期而言，即可
    因土地之快速增值而獲利，難謂上訴人買受系爭房地受有損
    害等語置辯。答辯聲明：(一)上訴人之訴及假執行之聲請均駁
    回。(二)如受不利判決，請准供擔保免為假執行。
   (乙)被上訴人丁○○、乙○○則以：
    系爭房地為成屋，經太平洋房屋居間媒介，上訴人同意以現
    況交易，而上訴人為不動產專業人士，從事房地產銷售及投
    資，於訂立買賣契約時，應已充份知悉房屋現況暨土地使用
    情形，參酌使用分區證明、台中市都市計劃圖所示，系爭標
    的為住宅區，其使用效益與常情無違，上訴人惡意曲解不動
    產現況說明書第10項所載真義，且系爭房地規劃於整體開發
    區第8單元內，係為遂行都市發展計畫，其須以台中市政府
    另訂之方式整體開發而禁止單獨興建，其與一般社會通念之
    「禁建」絕對禁止開發建築不同。又上訴人既於購買意願書
    中強烈要求註明如位於區段徵收範圍內，本意願書無效，惟
    於正式買賣契約書僅附註漏水保固外無其餘附註，且上訴人
    先後分別與被上訴人丁○○、乙○○簽約，又無特別約定事
    項，顯見上訴人認同系爭標的使用管制規定，加以，本件買
    賣交易係由太平洋房屋仲介公司居間媒介，雙方訂定有不動
    產安全履約交易保證制度，而被上訴人迄今仍未取得買賣價
    金分文，該筆價金仍存於聯邦銀行之履約保證專戶中，而該
    筆不動產於同樣條件下得以更高價格出售，是上訴人並無受
    有任何損害，因而上訴人主張解約並請求損害賠償並無理由
    等語置辯。
  (三)答辯聲明均為：(一)上訴駁回；(二)訴訟費用由上訴人負擔。
三、本件兩造不爭執事項：
  (一)上訴人於95年10月13日與被上訴人太平洋房屋簽訂系爭房地
    不動產購買意願書。
  (二)上訴人與被上訴人丁○○、乙○○於95年10月13日簽訂系爭
    房地買賣契約書，約定由上訴人各以買賣總價為1,000萬元
    ，分別向被上訴人丁○○買受其所有坐落於台中市○○區○
    ○段380地號土地及其上門牌號碼台中市○○路179-47號建
    物，另向被上訴人乙○○買受其所有坐落於台中市○○區○
    ○段378地號土地及其上門牌號碼台中市○○路179-48號建
    物，並均由居間人即被上訴人太平洋房屋擔任上開契約之見
    證人。
  (三)上開買賣雙方就系爭房地之實際買賣總價為1,800萬元，即
    買賣價金分別各為900萬元。
  (四)上訴人已給付被上訴人太平洋房屋36萬元服務費。
  (五)上訴人已給付被上訴人丁○○、乙○○買賣價金280萬元，目
    前存放在聯邦銀行履約保證專戶。
  (六)對系爭建物漏水部分、雙方約定需銀行貸款總價85%買賣契
    約始成立部分，均非本件解約事由。
  (七)系爭土地目前無法取得新建照而重蓋。
  (八)上訴人係領有內政部所製發不動產營業員證照之人士（證照
    號碼91年登字第008183號）。
  (九)上訴人於95年12月26日委託律師向被上訴人丁○○、乙○○
    表示解除、撤銷系爭買賣契約。
五、本院得心證理由：
    上訴人主張其向被上訴人丁○○、乙○○所購買系爭土地屬
    禁建限制地區而有重大瑕疵，並主張解除系爭買賣契約而請
    求賣方即被上訴人丁○○、乙○○加倍返還已給付之價金，
    另認被告太平洋房屋未依民法第567條規定善盡居間人之善
    良管理人注意義務與調查責任，而請求其賠償上訴人已付之
    36萬元服務費之3倍數額即108萬元等情，為被上訴人所否認
    ，並以前揭詞置辯，是本件應審酌者厥為：(一)上訴人得否解
    除系爭買賣契約及請求被上訴人丁○○、乙○○給付300萬
    元？(二)被上訴人太平洋房屋公司就系爭房地之買賣是否違反
    民法第567條之規定？原告得否請求賠償108萬元？經查：
  (一)上訴人得否解除系爭買賣契約及請求被上訴人丁○○、乙○
    ○給付300萬元？
    1.按以買賣標的物如係特定物，其瑕疵雖於契約成立時既已
      存在，就出賣人言，將該特定之標的物交付，即屬依債務
      本旨而為給付，對於物之瑕疵則係依瑕疵擔保負其責任，
      尚不構成不完全給付（最高法院92年度台上字第1733號判
      決參照）。而因可歸責於債務人之事由致為不完全給付者
      ，債務人應負不完全給付之責任，惟所謂不完全給付，須
      以瑕疵係於契約成立後或標的交付後始行發生者，始有適
      用（最高法院92年度台上字第653號判決及最高法院77年
      第七次民事庭會議決議參照）。又所謂物之瑕疵係指存在
      於物之缺點而言。凡依通常交易觀念，或依當事人之決定
      ，認為物應具備之價值、效用或品質而不具備者，即為物
      有瑕疵，且不以物質上應具備者為限。若出賣之特定物所
      含數量缺少，足使物之價值、效用或品質有欠缺者，亦屬
      之（最高法院73年台上字第1173號判例參照）。本件上訴
      人主張解除契約，係以被上訴人未告知系爭房地有禁建、
      限建之重大必要交易事項之瑕疵，依舉證責任分配之原則
      ，自應由上訴人就該瑕疵屬重大必要交易事項負舉證責任
      。
    2.查系爭380地號土地與378地號土地係屬都市計畫土地使用
      分區之整體開發地區之住宅區，有被上訴人太平洋房屋提
      出之台中市政府都市計畫土地使用分區（或公共設施用地
      ）證明書及台中市政府都市發展局96年5月28日中都計字
      第0960012654號函附卷可稽（原審卷第70、99頁），為兩
      造所不爭執。系爭土地固經台中市政府公佈為禁建、限建
      之區域，是其重建或改建因此行政措施管制受有影響，然
      其房屋就該土地原有之權利行使如使用、收益或設定負擔
      等均無何影響，就本件買賣而言，被上訴人丁○○、乙○
      ○將該特定之標的物以現狀交付，即屬依債務本旨而為給
      付，應擔保其物依民法第三百七十三條之規定危險移轉於
      上訴人時，無滅失或減少其價值之瑕疵，亦無滅失或減少
      其通常效用，或契約預定效用。上訴人既僅主張有不能改
      建情事，顯見並無上述所謂之瑕疵存在，況經整體開發公
      共設施負擔再改建後，其發展潛力深，價值更得以提高，
      此乃眾所皆知，顯見一時行政措施管制之禁建、限建，並
      非瑕疵。
    3.證人黃麗如於原審審理中證稱：當初知道買賣之系爭土地
      為禁建、限建之土地，於買賣當時有告知買受人丙○○系
      爭土地屬於禁建、限建之土地，買受後不能夠直接將房屋
      拆除重建，只能就房子作整修，必須等到整體開發細部計
      畫送審通過後，才能夠將原本的房屋拆掉重建。上訴人也
      瞭解，因上訴人說她希望能夠買距離中清交流道比較近的
      房子，目的是要開設公司用，而伊有跟她說這二間房子都
      很舊了，因土地屬於禁建、限建，不可以拆掉重建，而她
      擔心整修影響房屋安全性的問題，有透過我與屋主聯絡如
      何整修或加建，才不會影響原本房屋的結構安全，經多次
      溝通後，上訴人決定要承買．．．簽約當時有將標的物現
      況說明書之內容逐條告知上訴人，當時上訴人的先生也在
      場，當時告知上訴人系爭土地並無因改建、禁建、限建而
      與第三人發生糾紛之情形，並非跟上訴人說系爭土地無禁
      建、限建之情況．．．（法官問既然都有告知上訴人系爭
      土地有禁建、限建，為何不載明在契約上？）因簽約前都
      已經有口頭告知系爭土地有禁建、限建，如果上訴人在乎
      這一點，應該由上訴人提出要載明在契約書上」等語（見
      原審96年6月4日言詞辯論筆錄），證人黃麗如為本件買賣
      契約之承辦人，對於事實之經過最為清楚，所述經過甚為
      具體，自可採信，上訴人空言否認證人黃麗如證言，是無
      足取；且參酌被上訴人太平洋房屋提出之統聯金透店銷售
      報告書中已附有重劃前都市計畫地籍套繪圖，顯見被上訴
      人太平洋房屋就系爭買賣已盡告知義務，且上開標的物現
      況說明書項次10所載「是否有改建、違建、禁建所生糾紛
      之情事」係指並無因改建、禁建、限建而與第三人就系爭
      房地有發生糾紛之情形，參以上訴人為領有內政部所製發
      不動產營業員證照之人士，對於不動產應較常人有較高注
      意義務，且會主動留意並要求查詢都市計畫及土地使用分
      區對系爭房地之影響，衡之常情，上訴人豈有不知系爭土
      地是否為禁建、限建區域之理？雖證人即永豐銀行職員李
      坤宗於原審證稱：「接獲上訴人申請貸款時，有做土地價
      值評估及徵信，到市政府申請分區使用證明，從分區使用
      證明中知道系爭土地是屬於禁建區域，立即打電話告訴上
      訴人，所買受的土地是坐落在都市計劃區域中，依法規定
      不可任意興建、變更，遂建議上訴人再做詳細的瞭解，電
      話中告知時，上訴人只有說她隔天會再去作確認，而當時
      她的語氣聽起來是很訝異」等語（見原審96年7月18日言
      詞辯論筆錄），依該證詞僅能證明證人李坤宗曾告知上訴
      人上開事實，至上訴人是否遲至斯時始獲悉上情，證人李
      坤宗僅自我判斷當時上訴人語氣聽起來很訝異，乃其個人
      意見，尚不足憑；且被上訴人太平洋房屋公司抗辯依證人
      李坤宗所述，上訴人至遲於95年10月25日前即已知悉系爭
      不動產係坐落禁建區內。果爾，上訴人當即拒絕履行契約
      為是。然上訴人非但未提出任何異議，亦未表示拒絕履行
      契約，反於95年11月13日再分別給付完稅款50萬元予被上
      訴人乙○○、丁○○，共計100萬元等情，並提出價款收
      付明細表二紙為證（見本院卷53、54頁），為上訴人所不
      爭執，更可見上訴人主張其遲至辦理貸款時，經銀行人員
      告知始知系爭房地為整體開發區，洵無足採。
    4.又上訴人雖主張其購買系爭房地之目的係欲改建，購買之
      價值在於該房屋坐落之土地，土地之性質當屬最重要之交
      易事項，賣方未誠實告知上訴人，屬買賣重大瑕疵云云。
      惟查，依上訴人提出之系爭買賣契約及不動產購買意願書
      觀之，其中除於上訴人簽立之不動產購買意願書第13條特
      別約定：「本物件如屬區段徵收用地範圍內，則此契約不
      成立」外，並未再就系爭土地是否需無限建、禁建或非屬
      整體開發區有所約定，於買受目的上復未載明有改建用途
      ，反之於不動產買賣契約書附件中之賣方願贈予買方之設
      備及傢俱之備註欄載有「賣方同意提供滲水保固半年」及
      「標的物現況說明」，顯見上訴人買受系爭房地目的應非
      在改建，否則無需要求滲水保固。又系爭買賣土地係屬都
      市計畫土地使用分區之整體開發地區之住宅區，已如前述
      ，是系爭買賣土地非在區段徵收用地範圍內，自無違反上
      開不動產購買意願書第13條之特別約定。又上訴人於購買
      系爭土地時，業經被上訴人太平洋房屋承辦人黃麗如告知
      該土地屬禁建、限建區域，已如前述，則上訴人以此主張
      系爭買賣之土地存有禁建、限建之重大瑕疵而解除系爭買
      賣契約，並請求被上訴人丁○○、乙○○賠償300萬元，
      即屬無據。
  (二)被上訴人太平洋房屋公司就系爭房地之買賣是否違反民法第
    567條之規定？上訴人得否請求賠償108萬元？
    按居間人關於訂約事項，應就其所知，據實報告於各當事人
    。對於顯無履行能力之人，或知其無訂立該約能力之人，不
    得為其媒介。以居間為營業者，關於訂約事項及當事人之履
    行能力或訂立該約之能力，有調查之義務，民法第567條定
    有明文。次按仲介業者針對其所為之仲介行為，既向消費者
    收取高額之佣金，應就其所從事之業務負善盡預見危險及調
    查之義務，以仲介房屋買賣為業，其於仲介中自應審酌所有
    權狀及相關文件之真偽，如未盡此注意義務致使委託人蒙受
    損失，即應負過失侵權行為之責（最高法院84年度台上字第
    1064號裁判意旨參照）。經查，本件被上訴人太平洋房屋於
    買賣過程中已將系爭房地相關不動產說明書應記載事項及現
    況，盡據實告知上訴人之義務，業經證人即系爭買賣承辦人
    黃麗如證述明確，已如前述，是難認被上訴人太平洋房屋有
    何違反民法第567條居間人據實報告及調查義務之情形。至
    上訴人提出之91年3月19日台內中地字第0910083123號修訂
    之不動產說明書應記載及不得記載事項有關記載土地使用管
    制內容之開發方式限制，僅屬行政規範，與被上訴人太平洋
    房屋是否違反據實報告義務無涉。又公平交易法第32條及消
    費者保護法第51條之規定，係指事業或企業經營者之「故意
    」所致被害人或消費者之損害，而本件被上訴人太平洋房屋
    既已盡據實報告及調查義務，自無故意侵害上訴人權利之情
    形，上訴人自不得依公平交易法第32條及消費者保護法第51
    條之規定，請求被上訴人太平洋房屋賠償108萬元。
  (三)綜上所述，上訴人於簽訂系爭買賣契約時既已知悉系爭土地
    為禁建、限建區域，自不得以此主張本件買賣有瑕疵而解除
    買賣契約，且被上訴人太平洋房屋已盡據實報告及調查義務
    。
六、從而，上訴人依系爭買賣契約第9條規定，請求被上訴人丁
    ○○、乙○○連帶或共同給付300萬元，另依民法第567條、
    公平交易法第32條及消費者保護法第51條規定，請求被上訴
    人太平洋房屋給付108萬元，及均自起訴狀繕本送達翌日起
    至清償止，按年息5%計算之利息，為無理由，應予駁回。原
    審所為上訴人敗訴之判決，核無不合，上訴論旨指摘原判決
    不當，聲明求為廢棄改判，非有理由。
七、本件事證已臻明確，兩造其餘之攻擊防禦方法，與判決基礎
    之事實及結果並無影響，爰不予審酌，併此敘明。
據上論結，本件上訴為無理由，依民事訴訟法第449條第1項，判
決如主文。
中    華    民    國    97    年    3     月    12    日
                  民事第五庭    審判長法  官  林陳松
                                      法  官  古金男
                                      法  官  鄭金龍
以上正本係照原本作成。
如對本判決上訴，須於收受判決送達後二十日內向本院提出上訴
書狀，其未表明上訴理由者，應於提出上訴後二十日內向本院提
出上訴理由書（須按他造人數附具繕本）。
上訴時應提出委任律師為訴訟代理人之委任狀。具有民事訴訟法
第四百六十六條之一第一項但書或第二項之情形為訴訟代理人者
，另應附具律師及格證書及釋明委任人與受任人有該條項所定關
係之釋明文書影本。
                                      書記官  陳振海
中    華    民    國    97    年    3     月    13    日
                                                      Ｍ


司法院資訊處製作；財團法人民間司法改革基金會備份。
